臺灣高等法院刑事裁定
111年度毒抗字第925號
抗  告  人
即  被  告  邱金星




上列抗告人即被告因違反毒品危害防制條例案件，不服臺灣新竹
地方法院111年度毒聲字第445號中華民國111年9月14日裁定（聲
請案號：臺灣新竹地方檢察署111年度聲戒字第69號、111年度毒
偵字第536號、第1173號），提起抗告，本院裁定如下：
    主  文
抗告駁回。
    理  由
一、原裁定意旨如附件「臺灣新竹地方法院111年度毒聲字第445
    號刑事裁定」所載。　　
二、抗告人即被告邱金星（下稱被告）抗告意旨略以：伊於受觀
    察、勒戒前即已戒除吸食毒品之惡習，入所後已無吸毒陽性
    反應，綜觀伊平均表現並無違規紀錄，家人亦有通信及寄錢
    給伊，且伊施用毒品之種類、次數及前科，均屬再犯率低者
    ，又伊總分為60分，但其中5分係因母親年邁無法前來會客
    所致，故原審裁定強制戒治處分，不符罪刑相當、比例及平
    等原則等語。
三、按觀察、勒戒後，檢察官或少年法院（地方法院少年法庭）
    依據勒戒處所之陳報，認受觀察、勒戒人無繼續施用毒品傾
    向者，應即釋放，並為不起訴之處分或不付審理之裁定；認
    受觀察、勒戒人有繼續施用毒品傾向者，檢察官應聲請法院
    裁定或由少年法院（地方法院少年法庭）裁定令入戒治處所
    強制戒治，其期間為6個月以上，至無繼續強制戒治之必要
    為止，但最長不得逾1年，毒品危害防制條例（下稱毒品條
    例）第20條第2項定有明文。次按勒戒處所應注意觀察受觀
    察、勒戒人在所情形，經醫師研判其有或無繼續施用毒品傾
    向後，至遲應於觀察、勒戒期滿之15日前，陳報該管檢察官
    或少年法院（庭），觀察勒戒處分執行條例第8條第1項亦有
    明文。依據上開規定，受觀察、勒戒人有無繼續施用毒品之
    傾向，係由醫師研判。而關於有無繼續施用毒品傾向之評估
    標準，法務部已於民國110年3月26日修正頒布「有無繼續施
    用毒品傾向評估標準紀錄表」、「有無繼續施用毒品傾向評
    估標準評分說明手冊」，該評分說明手冊載明判定之原則：
    「受觀察、勒戒人入所後，經過2週時間的觀察、勒戒，由
    處所及醫療人員依據其各項紀錄、資料及觀察勒戒期間之行
    為表現，加以評分。在勒戒人入所4至6週後，可再做一次評
    估以做必要之評分修正。每一大項皆有靜態因子與動態因子
    。先以靜態因子分數評分，靜態因子分數總分在60分（含）
    以上為『有繼續施用毒品傾向』；60分以下，與動態因子分數
    相加，如果總分在60分（含）以上，為『有繼續施用毒品傾
    向』」，又評估標準紀錄表及說明手冊中「前科紀錄與行為
    表現」之第1題及第3題之計分方式修正如下（餘無修正）：
    ㈠第1項「毒品犯罪相關司法紀錄」：計分方式修正為每筆（
    次）5分，總分上限為10分；㈡第3項「其他犯罪相關紀錄」
    ：計分方式修正為每筆（次）2分，總分上限為10分。是被
    告有無「繼續施用毒品傾向」，係依具體個案之臨床實務及
    相關事證等情綜合判定，有其相當之專業依據及標準，且涉
    及專門醫學，又衡酌強制戒治之目的，係為協助施用毒品者
    戒斷毒品之心癮及身癮所為之一種保安處分類型，而該評估
    標準係將判斷有無繼續施用傾向之相關因素加以列舉及量化
    ，適用於每一位受觀察、勒戒處分之人，具一致性、普遍性
    及客觀性，以利執法者判定受勒戒人有無繼續施用毒品傾向
    。
四、經查，本件被告因於111年3月23日上午6時許，在新竹縣關
    西鎮之住所內，施用第一級毒品海洛因、第二級毒品甲基安
    非他命各1次，前經檢察官聲請原審法院裁定觀察、勒戒，
    原審法院審酌卷內事證，認被告確有上開施用第一級、第二
    級毒品之犯行，且其於前次強制戒治執行完畢釋放後，3年
    後再為上開犯行，爰依毒品條例第20條第1項、第3項規定，
    以111年度毒聲字第226號裁定送勒戒處所觀察、勒戒；嗣經
    法務部○○○○○○○○附設勒戒處所施以觀察、勒戒評估結果，「
    前科紀錄與行為表現」、「臨床評估」、「社會穩定度」評
    分各為28分、27分、5分，其中「靜態因子」、「動態因子
    」評分各為48分、12分，總分為60分，而綜合判斷為「有繼
    續施用毒品傾向」，有法務部○○○○○○○○111年9月5日苗所衛
    字第11100024670號函暨所附有無繼續施用毒品傾向證明書
    、評估標準紀錄表在卷可稽，原審法院認該綜合判斷之結果
    係由具相關專業知識經驗人士，依其本職學識，為上述各項
    評估所為之判斷，與前揭評分說明手冊之內容並無不合，所
    為之綜合評分係依被告在執行觀察、勒戒期間之個案臨床實
    務及具體事證，據以判定被告「有繼續施用毒品傾向」，由
    形式上觀察，並無擅斷或濫權等明顯不當之情事，且勒戒處
    所之組織、人員之資格及執行觀察、勒戒相關程序，暨判斷
    施用毒品者有無繼續施用毒品傾向，均有相關法令嚴格規範
    ，非可恣意而為，自得資為判斷被告有無繼續施用毒品傾向
    之證明，爰依毒品條例第20條第3項、第2項後段規定准許檢
    察官之聲請，以原裁定令被告入戒治處所強制戒治，其期間
    為6個月以上，至無繼續強制戒治之必要為止，但最長不得
    逾1年等情，業經本院查閱本案卷宗無誤，核原裁定認事、
    用法並無不合。
五、按毒品條例所規定之觀察、勒戒及強制戒治處分，其立法意
    旨在幫助施用毒品者戒除毒癮，該處分之性質非為懲戒行為
    人，而係為消滅行為人再次施用毒品之危險性，目的在戒除
    行為人施用毒品之身癮及心癮；觀察、勒戒及強制戒治係導
    入一療程觀念，針對行為人將來之危險所為預防、矯治措施
    之保安處分，以達教化與治療之目的，可謂刑罰之補充制度
    ，從而毒品條例本身所規定之觀察、勒戒及強制戒治等保安
    處分，雖兼具剝奪自由權利之性質，卻有刑罰不可替代之教
    化治療作用。是同條例規定之「觀察、勒戒及強制戒治處分
    」或「附條件之緩起訴處分」，何者對於施用毒品者較為有
    利，端在何種程序可以幫助其戒除施用毒品之行為，故檢察
    官對「初犯」或「3年後再犯」施用毒品罪之行為人，究採
    行附條件之緩起訴處分，抑或向法院聲請觀察、勒戒及強制
    戒治之處遇措施，要屬檢察官之裁量權，法院原則上應尊重
    檢察官職權之行使，除檢察官之判斷有違背法令、事實認定
    有誤或其裁量有重大明顯瑕疵外（依現有卷證查無此等情事
    ），尚不得任意指為違法。
六、再者，前開有無繼續施用毒品傾向評估標準各大項及細項之
    得分標準，係由法務部邀集衛生福利部及專家學者、相關機
    關研商所得，並製有「有無繼續施用毒品傾向評估標準評分
    說明手冊」予以詳細規定，供專業醫師為客觀且一致之評估
    ，已可避免摻雜個人好惡或流於恣意擅斷之情形；此等評估
    乃細分為「前科紀錄與行為表現」、「臨床評估」、「社會
    穩定度」及「靜態因子」、「動態因子」等具體項目而以評
    分方式為之，應可免於抽象、主觀之弊，並得通過科學檢驗
    之要求，尚難謂該認定標準有何違誤之處，且依卷內事證，
    亦難認本件醫師所為之評估程序有何不當情事。
七、被告固執前詞提起本件抗告，然其指稱：伊於受觀察、勒戒
    前即已戒除吸食毒品之惡習，且伊施用毒品之種類、次數及
    前科，均屬再犯率低者云云，僅係被告自己片面所言，本院
    尚難遽採。另被告所稱：伊入所後已無吸毒陽性反應，綜觀
    伊平均表現並無違規紀錄等語，業經卷附「有無繼續施用毒
    品傾向評估標準紀錄表」列入考量（就「入所時尿液毒品檢
    驗」部分，已勾選「無藥物反應（0分）」，且就「所內行
    為表現」部分，並未勾選「重度違規」或「輕中度違規」）
    。又被告入所後因無家人訪視，故同表計入「動態因子」5
    分，縱使被告所稱：此係因母親年邁無法前來會客所致，家
    人有通信及寄錢給伊等語為真，惟「入所後家人是否訪視」
    此等關於家庭支持系統強度之評分項目，對於評估被告之「
    社會穩定度」及有無繼續施用毒品之傾向，難謂毫無助益，
    且被告亦未爭執其入所後無家人前來訪視之事實，則本院自
    應尊重該評分項目及評估結果。從而，本件抗告意旨均難憑
    採，被告所提抗告為無理由，應予駁回。
據上論斷，應依刑事訴訟法第412條，裁定如主文。
中　　華　　民　　國　　111 　年　　10  　月　　17  　日
                  刑事第四庭    審判長法  官  林柏泓
　　　　　　　　　　　　　　　　　　  法  官  錢衍蓁
　　　　　　　　　　　　　　　　　　  法  官  吳元曜
以上正本證明與原本無異。
不得再抗告。
                                      書記官  黃亮潔
中　　華　　民　　國　　111 　年　　10　　月　　18　　日
附件：臺灣新竹地方法院111年度毒聲字第445號刑事裁定
臺灣新竹地方法院刑事裁定            111年度毒聲字第445號
聲　請　人　臺灣新竹地方檢察署檢察官
被　　　告　邱金星　男　(民國00年00月0日生)
　　　　　　　　　　身分證統一編號：Z000000000號
　　　　　　　　　　住新竹縣○○鎮○○里○○○00號
　　　　　　　　　　(現於法務部○○○○○○○○附設勒戒所執行觀察勒戒)
上列被告因違反毒品危害防制條例案件，經檢察官聲請送強制戒
治（111年度聲戒字第69號），本院裁定如下：
    主  文
邱金星施用第一級、第二級毒品，令入戒治處所強制戒治，其期
間為陸個月以上，至無繼續強制戒治之必要為止，但最長不得逾
壹年。
    理  由
一、聲請意旨略以：被告邱金星因施用第一級、第二級毒品案件
    ，經依本院111年度毒聲字第226號裁定送勒戒處所觀察、勒
    戒後，認有繼續施用毒品傾向（觀察、勒戒期滿日為民國11
    1年10月1日），有法務部○○○○○○○○111年9月5日苗所衛字第1
    1100024670號函及所附之法務部○○○○○○○○附設勒戒處所有無
    繼續施用毒品傾向證明書、有無繼續施用毒品傾向評估標準
    紀錄表各1份附卷可稽，爰依毒品危害防制條例第20條第2項
    後段之規定，聲請裁定令被告入戒治處所施以強制戒治等語
    。
二、按觀察、勒戒後，檢察官或少年法院（地方法院少年法庭）
    依據勒戒處所之陳報，認受觀察、勒戒人無繼續施用毒品傾
    向者，應即釋放，並為不起訴之處分或不付審理之裁定；認
    受觀察、勒戒人有繼續施用毒品傾向者，檢察官應聲請法院
    裁定或由少年法院（地方法院少年法庭）裁定令入戒治處所
    強制戒治，其期間為6個月以上，至無繼續強制戒治之必要
    為止，但最長不得逾1年。依前項規定為觀察、勒戒或強制
    戒治執行完畢釋放後，3年後再犯第10條之罪者，適用本條
    前2項之規定，毒品危害防制條例第20條第2項、第3項分別
    定有明文。且該條為強制規定，法院無裁量餘地，首先敘明
    。　　
三、復按勒戒處所應注意觀察受觀察、勒戒人在所情形，經醫師
    研判其有或無繼續施用毒品傾向後，至遲應於觀察、勒戒期
    滿15日前，陳報該管檢察官或少年法院（庭），觀察勒戒處
    分執行條例第8條第1項亦定有明文。是依前揭法條規定，研
    判受觀察、勒戒者有無繼續施用毒品傾向者，為勒戒處所內
    之專業醫師。再按有無繼續施用毒品傾向之評估標準，並非
    完全以受觀察、勒戒人勒戒後之結果為準，勒戒前之各種情
    況，仍應作為評估之依據，依勒戒處所評分說明手冊規定，
    係以前科紀錄與行為表現、臨床評估、社會穩定度三項合併
    計算分數，每一大項皆有靜態因子與動態因子。先以靜態因
    子分數評分，靜態因子分數總分在60分（含）以上為「有繼
    續施用毒品傾向」；60分以下，與動態因子分數相加，如果
    總分在60分（含）以上，為「有繼續施用毒品傾向」。故有
    無「繼續施用毒品傾向」，係依具體個案之臨床實務及相關
    事證等情綜合判定，有其相當之專業依據及標準，且涉及專
    門醫學，又衡酌強制戒治之目的，係為協助施用毒品者戒斷
    毒品之心癮及身癮所為之一種保安處分類型，而該評估標準
    係適用於每一位受觀察、勒戒處分之人，具一致性、普遍性
    、客觀性，倘其評估由形式上觀察，無擅斷或濫權等明顯不
    當之情事，法院原則即宜予尊重。　
四、經查：
㈠、被告邱金星前於89年間因施用毒品案件，經本院依聲請以89年度毒聲字第256號裁定送觀察、勒戒，於89年1月24日入所觀察、勒戒後，因認有繼續施用毒品傾向，經本院依聲請以89年度毒聲字第744號裁定令入戒治處所施以強制戒治，於89年4月13日入所執行，嗣於89年10月24日因停止處分執行出監，並經臺灣新竹地方檢察署檢察官以90年度戒毒偵字第44號為不起訴處分確定等情，有臺灣高等法院被告前案紀錄表1份附卷可稽。
㈡、被告於前開觀察、勒戒執行完畢釋放3年後之111年3月23日上
    午6時許，再犯本件毒品危害防制條例第10條之罪，經本院
    於111年5月30日以111年度毒聲字第226號裁定令入勒戒處所
    觀察、勒戒，而於111年8月2日入法務部○○○○○○○○附設勒戒
    處所，亦有上開前案紀錄表可佐。
㈢、法務部為因應毒品危害防制條例之修正及109年11月18日最高法院刑事大法庭109年度台上大字第3826號裁定意旨，經該部洽請衛生福利部協助研修「有無繼續施用毒品傾向評估標準」，邀集專家學者及相關機關研商後，新版之「有無繼續施用毒品傾向評估標準說明手冊」及「有無繼續施用毒品傾向評估標準紀錄表」，業於110年3月26日修正並即日起實施；其中關於「前科紀錄與行為表現」之第1題及第3題之計分方式均有所修正、變動，先予敘明。
㈣、被告經本院以111年度毒聲字第226號裁定令入勒戒處所觀察
    、勒戒，並執行在案，已如前述，據法務部○○○○○○○○附設勒
    戒處所依新修正規定內容製作之「有無繼續施用毒品傾向評
    估標準紀錄表」及「有無繼續施用毒品傾向證明書」所示，
    本件評分結果為：前科紀錄與行為表現為28分、臨床評估為
    27分、社會穩定度為5分，總分60分（靜態因子48分、動態
    因子12分），綜合判斷為「有繼續施用毒品傾向」，有法務
    部○○○○○○○○111年9月5日苗所衛字第11100024670號函檢送之
    法務部○○○○○○○○附設勒戒處所有無繼續施用毒品傾向證明書
    及有無繼續施用毒品傾向評估標準紀錄表各1份附卷可證。
    而該綜合判斷之結果係由該所具相關專業知識經驗人士，依
    其本職學識，為上述各項評估所為之綜合判斷，核與前揭勒
    戒處所評分說明手冊之規定並無不合，所為之綜合評分係依
    被告在執行觀察、勒戒期間之個案臨床實務及具體事證，據
    以判定被告「有繼續施用毒品傾向」，核屬有據，由形式上
    觀察，並無擅斷或濫權等明顯不當之情事。且勒戒處所之組
    織、人員之資格及執行觀察、勒戒相關程序，暨判斷施用毒
    品者有無繼續施用毒品傾向，均有相關法令嚴格規範，非可
    恣意而為，自得資為判斷被告有無繼續施用毒品傾向之證明
    。
㈤、綜上所述，依毒品危害防制條例第20條第3項規定，仍有同條
    例第20條第1項、第2項之適用，是本件聲請人聲請裁定令被
    告入戒治處所施以強制戒治，經核於法並無不合，應予准許
    。　　　
五、依毒品危害防制條例第20條第3項、第2項後段之規定，裁定
    如主文。
中　　華　　民　　國　　111 　年　　9 　　月　　14　　日
                  刑事第五庭  法  官   李宇璿
以上正本證明與原本無異。
如不服本裁定，應於裁定送達後5日內向本院提出抗告狀。
中　　華　　民　　國　　111 　年　　9 　　月　　15　　日
                               書記官  鍾佩芳